【裁判字號】    98,簡上,45
【裁判日期】    990907
【裁判案由】    確認土地界址
【裁判全文】
臺灣宜蘭地方法院民事判決              98年度簡上字第45號
上  訴  人  丁○○
訴訟代理人  林健智律師
被上訴人    財政部國有財產局台灣北區辦事處宜蘭分處
法定代理人  乙○○
訴訟代理人  丙○○
上列當事人間確認土地界址事件，上訴人對於中華民國98年9 月
15日臺灣宜蘭地方法院宜蘭簡易庭98年度宜簡字第116 號第一審
判決，提起上訴，本院判決如下：
    主  文
上訴駁回。
第二審訴訟費用由上訴人負擔。
    事實及理由
一、上訴人起訴主張：
（一）上訴人與訴外人林宏博、林清心、林士元、林雲嵐、林駿
      騰、游宜儒、洪啟文共有之坐落宜蘭縣頭城鎮○○段 601
      地號土地（重測前為大里簡段桶盤堀小段24地號，以下簡
      稱：601地號土地）與被告所有坐落同段598地號土地（重
      測前為大里簡段桶盤堀小段123地號，以下簡稱：598地號
      土地）相互毗鄰。601地號土地自民國35年7月31日即開墾
      作為田地使用，上訴人之父親賴秀夫於45年3月21 日買受
      後，世代耕作，因東側山壁無法播種，故自日據時期起，
      東側部分即以山壁與鄰地為界。嗣於89年11月8 日政府辦
      理地籍圖重測時，因基樁位變動，且未通知原告到場指界
      ，故依地籍重測之地籍調查表所繪製之地籍圖所示， 601
      地號土地與鄰地598 地號土地之界址竟向東位移至山壁上
      ，參照601 地號土地重測前後之航照圖，界址均與現況不
      符，自不得以該地籍圖重測結果作為雙方界址之認定。是
      以兩造對重測之土地界址糾紛迄未解決，導致被上訴人誤
      認上訴人竊佔國有土地，爰提起本件訴訟。
（二）按地籍重新測量時，土地所有權人應於地政機關通知之期
      限內，自行設立界標，並到場指界。逾期不設立界標或到
      場指界者，依： 1、鄰地界址。2、現使用人之指界。3、
      參照舊地籍圖。 4、地方習慣之順序逕行施測，土地法第
      46條之2第1項定有明文。依此規定，重新實施地籍測量時
      ，地政機關應通知土地所有權人，此乃重新實施地籍測量
      之前提，亦為必要之條件，如未通知則重測程序均不合法
      ，而非原審所稱僅屬行政瑕疵。又土地之面積，係根據實
      地界址實測結果計算而得，故地籍圖重測時，須先為地籍
      調查，通知地主到場指界，況現有舊地籍圖多已折損、破
      舊，使用困難，由此測算所得之面積，在技術上實難與登
      記面積相符，故於地籍圖重劃時即應通知土地所有權人到
      場指界。本件601 地號土地，依宜蘭地政事務所檢送重測
      地籍調查表第0858頁次處理意見：「（一）本宗土地所有
      權人經完成通知手續，而逾期未到場指界。（二）附雙掛
      號回執二份於22地號。（三）依據地籍測量實施規則第83
      條第3 項規定辦理（四）擬照調查結果測量。」惟依宜蘭
      地政事務所98年4月6日宜地二10字第0980003338號函所檢
      送頭城鎮○○段601 地號地籍圖調查表所載之「雙掛號回
      執二份」影本，該2 份雙掛號回執均僅通知共有人林宏博
      ，而未通知上訴人，上訴人所有601 地號土地應有部分72
      分之60，且居住於601 地號土地附近，地籍圖重測時卻未
      通知上訴人到場指界，其重測所認定之界址不合法且與事
      實不符，不得以該地籍圖作為雙方界址之認定，而應依現
      狀地形斟酌各項事項而為界址之判斷。
（三）601 地號土地上方山邊有砌石，右側邊之位置如依地籍圖
      所示，位置乃位於標高約10公尺之山壁上，與現狀有水溝
      流通之圖形不符，下方部分有砌石二列，且有粗大之樹木
      顯示砌石之堆積年代己久遠而非臨訟所製，砌石與砌石間
      有平台可供耕作使用，上方砌石與601 地號土地之界址正
      好相接觸，顯示601地號土地之界址乃以砌石為準，故601
      地號土地之界址東邊應以水溝、北邊以砌石、南邊亦以砌
      石為界。又601地號土地地目為田，自35年7月31日即開墾
      作為田地使用，土壤成分為「十八等則」。上訴人之父親
      賴秀夫自45年3月21日買受後即在601地號土地上耕作，並
      訂有「三七五租約」。因601 地號土地東側為山壁而無法
      播種，是自日據時期開墾即以山壁為區隔。現601 地號土
      地周遭因重測變動導致附近土地之界址產生位移，而使60
      1地號土地東側之界址竟位移至598地號之山壁上，而與重
      測前之界址不同等語。並聲明：確認601地號土地與598地
      號土地之界址，為如附圖所示2708.1－2709.1－2710.1－
      2711.1－2712.1－2713.1－2714.1－2715.1－2716.1－27
      17.1－2718.1－2719.1－2720.1－2721.1－2722.1－2723
      .1－2724.1－2725.1－2726.1－2727.1－2728.1－2729.1
      －2730.1－2731.1－2732.1－2708.1總計25點之連接線。
二、被上訴人則以：601 地號土地於重測時為上訴人與訴外人林
    宏博共有，其鄰地即598 地號土地為被上訴人經管之國有土
    地。依土地法第46條之2第1項規定，辦理地籍重測原則上雖
    應以土地所有權人到場指界之界址為準，如未到場指界則依
    序得參考鄰地界址、使用人指界、舊地籍圖等順位之參考資
    料，為施測之依據，是所有權人之指界並非確定界址之唯一
    標準。據查本件土地辦理重測時，宜蘭縣宜蘭地政事務業已
    通知上訴人（上訴人並未到場），並依法踐行土地法第46條
    之3所規定之公告程序。依601地號土地重測地籍調查圖之經
    界物名稱欄記載，係依土地法第46條之2第1項第1 款規定依
    「鄰地界址」逕行施測。598 地號土地重測地籍調查圖之經
    界物名稱欄則記載，係依照舊地籍圖資料施測，故601 地號
    土地主要仍係依舊地籍圖辦理重測，並無違法情事致影響該
    次重測之結果與效力。上訴人主張：因基樁位變動致重測界
    址位移云云，僅屬臆測而未提出具體事證，且因人類之開墾
    使用或山坡地崩坍、土石流等原因都可能肇致地籍界線與目
    前人工所為之地形不符，是上訴人之主張應無理由。況上訴
    人與訴外人林宏博尚共有同段599 地號土地（重測前為大里
    簡段桶盤堀小段22地號），亦參加該次重測，且有送達通知
    上訴人，是上訴人應無不知601 地號土地參與重測並於公告
    期間主張權利之情事等語，資為抗辯。
三、原審審理結果，認上訴人之主張尚屬無據，認601 地號土地
    與598地號土地之界址，應為如附圖所示 00000000000000
    00000 0000000000000000000000000000000000000
    000000000000000000000000000000000000000 0000
    000000000000000000000000000000總計25點之連接線
    。上訴人不服提起上訴，而為上訴聲明：（一）原判決不利
    於上訴人部分廢棄。（二）601地號土地與598地號土地之界
    址位置如附圖所示編號2708.1號至2732.1號，總計25點之連
    線。被上訴人則答辯聲明：駁回上訴人之上訴。
四、兩造不爭執之事實：601 地號土地現為上訴人與訴外人林宏
    博、林清心、林士元、林雲嵐、林駿騰、游宜儒、洪啟文等
    人共有，於89年間辦理土地重測時則為上訴人及訴外人林宏
    博2人共有，598地號土地為被上訴人經管之國有土地，嗣重
    測後，兩造就土地界址產生爭議，被上訴人復對上訴人提出
    竊佔國土之告發，此部分事實有土地登記簿謄本、地籍圖謄
    本、財政部國有財產局臺灣北區辦事處宜蘭分處96 年11月5
    日台財產北宜二字第0969002758號函、臺灣宜蘭地方法院檢
    察署刑事傳票在卷可參，且為兩造所不爭執，堪信為真。
五、得心證之理由：
（一）按「重新實施地籍測量時，土地所有權人應於地政機關通
      知之期限內，自行設立界標，並到場指界。逾期不設立界
      標或到場指界者，得依左列順序逕行施測：一、鄰地界址
      。二、現使用人之指界。三、參照舊地籍圖。四、地方習
      慣。」土地法第46條之2第1項定有明文。本件上訴人指稱
      ：地政機關於辦理重測時僅通知訴外人林宏博到場，漏未
      通知上訴人，是其重測程序有瑕疵云云，惟601 地號土地
      之地籍圖重測地籍調查表處理意見欄中記載：「一、本宗
      土地所有權人經完成通知手續，而逾期未到場指界。二、
      附雙掛號回執二份於22地號」等語（原審卷第55頁），是
      地政機關就601 地號土地之重測，是否踐行通知上訴人之
      程序，自應視處理意見欄中所述「22地號」之地籍圖重測
      地籍調查表以為判斷。而599 地號土地（重測前為大里簡
      段桶盤堀小段22地號，即為上述處理意見欄之「22地號」
      ）之地籍圖重測地籍調查表處理意見欄中則載明：「一、
      本宗土地所有權人經完成通知手續，而逾期未到場指界。
      二、附雙掛號回執二份於本地號」等語（原審卷第149 頁
      ），並有上訴人及訴外人林宏博之郵件回執各2 份為附件
      （原審卷第150 頁），是應可認601地號土地與599地號土
      地係同時辦理重測，並一併對上訴人及訴外人林宏博為通
      知，依上開上訴人之郵件回執蓋有上訴人簽收之印文，應
      可認上訴人業經通知而知悉601 地號土地之重測情事。證
      人即辦理601 地號土地重測之甲○○於本院審理時亦證稱
      ：辦理地籍重測須先進行地籍調查，601 地號土地於辦理
      地籍調查時有通知上訴人到場，但上訴人未到，被上訴人
      則就598地號土地之重測到場辦理地籍調查，由於601、59
      8 地號土地之界址位於山林中，無法實地設立界標，被上
      訴人同意按舊地籍圖進行測量，大里簡段桶盤堀小段22地
      號土地之郵件回執，依其認知是包括24 地號（即601地號
      ）的部分，依卷附第55頁之地籍圖重測地籍調查表處理意
      見欄之記載，24地號之通知是附在22地號之通知中，依卷
      第150頁之郵件回執來看，應該是89年2月18日先以平信通
      知上訴人及訴外人林宏博，送達被退回或受通知人未遵期
      到場者，會再以掛號方式寄送，就是於89年4月19 日進行
      第2次寄送，上訴人於第2次通知之回執上有蓋章，應該就
      是有收到等語，是上訴人以其未收到重測通知，主張重測
      程序有瑕疵云云即不可採。
（二）按當事人主張有利於己之事實，就其事實有舉證之責任，
      民事訴訟法第277 條前段定有明文。上訴人雖主張：地籍
      重測時，因基樁位變動，601地號土地與598地號土地之界
      址向東位移至山壁上，重測界址與原告世代開墾耕作之現
      況不符云云，惟未能舉證以實其說，已難採信。上訴人雖
      提出行政院農業委員會林務局農林航空測量所所拍攝之60
      1 地號土地與598地號土地重測前（81年7月26日）及重測
      後（95年12月24日）之航照圖為證（原審卷第133-134 頁
      ），然重測前之航照圖為黑白照片，受限於拍攝之高度及
      位置，無法精確完整地呈現地形地貌之細部變更，況航照
      圖上並無套繪601地號土地與598地號土地之地籍線，實難
      憑此認定601 地號土地之使用現況於重測前後有無變動。
      上訴人又提出601地號土地之土地豋記簿影本（原審卷第4
      0-42頁）、私有耕地租約（本院卷第51頁）等為證，然此
      僅可證明601 地號土地上有開墾耕作之事實，尚無法以此
      推論601地號土地與598地號土地東側之界址必係以山壁為
      界。上訴人雖再稱：601 地號土地上有三七五租約，倘依
      原審認定之界址線，則601 地號土地之東側將跨越山壁，
      根本無法作為耕作使用云云，惟倘依上訴人所指以如附圖
      所示編號2708.1至2732.1，總計25點之連線為601 地號土
      地與598地號土地之界址線，則601地號土地之北側亦將跨
      越山壁，有如附圖所示之山壁線位置及現場照片（本院卷
      第109頁下方、第110頁）可資參照，亦徵上訴人所述應無
      憑據。本件地籍重測既經地政機關依土地法第46 條之2第
      1項暨同法第47 條授權中央地政機關所訂之地籍測量實施
      規則等相關規定，以較科學之方法，更新之測量技術及儀
      器予以施測而得出鑑測結果，自堪採信，原告空言稱：60
      1 地號土地自日據時期起東側部分即以山壁為界址云云，
      尚無可採。
六、綜上，上訴人之主張尚乏證據相佐，應不可採，原審認 601
    地號土地與598地號土地之界址，應為如附圖所示00000000
    00000000000000000000000000000000000000000 0
    00000000000000000000000000000000000000000000
    00000000000000000000000000000000000總計25點之
    連接線，於法尚無違誤，上訴意旨指摘原判決之不當，求予
    廢棄，非有理由，爰以判決駁回其上訴。又本件第二審裁判
    費應由敗訴之上訴人負擔，爰確定如主文第2項所載。
七、依民事訴訟法第436條之1第3項、第449條條第1項、第78 條
    ，判決如主文。
中    華     民    國    99    年    9     月    7    日
                臺灣宜蘭地方法院民事庭
                  審判長法  官  楊麗秋
                        法  官  林翠華
                        法  官  楊坤樵
正本係照原本作成。
本判決不得上訴。
中    華    民    國    99    年    9     月    7     日
                        書記官  吳文雄

司法院資訊處製作；財團法人民間司法改革基金會備份。
